【裁判字號】    97,訴,579
【裁判日期】    971111
【裁判案由】    偽造文書等
【裁判全文】
臺灣新竹地方法院刑事判決               97年度訴字第579號
公  訴  人  臺灣新竹地方法院檢察署檢察官
被      告  甲○○
            乙○○
上列被告因偽造文書等案件，經檢察官提起公訴（96年度偵緝字
第143號、第144號），本院依簡式審判程序判決如下：
    主  文
甲○○共同連續行使偽造私文書，足以生損害於他人，處有期徒
刑壹年，減為有期徒刑陸月，如易科罰金，以銀元佰元即新臺
幣玖佰元折算壹日，如附表所示偽造之「丁○○」署名共陸枚及
偽造之「丁○○」印章壹顆，均沒收之。
乙○○共同連續行使偽造私文書，足以生損害於他人，處有期徒
刑壹年，減為有期徒刑陸月，如易科罰金，以銀元佰元即新臺
幣玖佰元折算壹日，如附表所示偽造之「丁○○」署名共陸枚及
偽造之「丁○○」印章壹顆，均沒收之。
    事  實
一、甲○○與乙○○為男女朋友，見鄰居丁○○年老易欺，竟共
    同基於行使偽造私文書及詐欺取財之概括犯意聯絡及行為分
    工，連續為下列行為：
(一)、在未徵得丁○○之明示、默示同意或授權之情形下，推由甲○○於民國95年 1月12日前之不詳時、地，委託不知情之不
    詳人士代刻丁○○之印章，而以此方式偽造「丁○○」之印
    章 1顆後，復於該日前往丁○○位於新竹縣新源街132號3樓
    之 2住處，向其佯稱要為其辦理領取老人年金手續，致丁○○陷於錯誤，將其所有之帳號00000000000000號郵局存摺、
    身分證及印章交予甲○○與乙○○，並隨同其 2人前往位於
    新竹市○區○○路 2段99號之臺灣郵政股份有限公司新竹市
    清華大學郵局（下稱清大郵局），再由乙○○陪在丁○○身
    邊引開其注意，甲○○則持上開存摺、身分證及偽刻之「丁○○」印章，以丁○○之名義，填寫郵政存簿（定期綜合）
    儲金儲戶申請變更帳戶事項申請書，將丁○○原有之印鑑章
    變更為其所偽造之「丁○○」印章後，並於儲戶姓名欄偽造
    「丁○○」之署名 1枚及蓋用偽造之「丁○○」印章於其上
    ，以此方式偽造丁○○之印文 1枚，且於更換印鑑、密碼欄
    之新印鑑欄蓋用偽造之「丁○○」印章於其上，以此方式偽
    造丁○○之印文 1枚後，持向該局人員行使表示丁○○原有
    印鑑遺失變更為新印鑑；復同時填寫中華郵局股份有限公司
    磁條晶片金融卡申請書，並於存簿原印鑑欄上蓋用偽造之「
    丁○○」印章於其上，以此方式偽造丁○○之印文 1枚，再
    持向該局人員表示丁○○同時申請提款卡而行使之，致足生
    損害於丁○○及郵局對儲戶印鑑、提款卡管理之正確性。
(二)、翌日即95年 1月13日甲○○前往清大郵局，以丁○○之名義
    填具郵政存簿儲金提款單，並蓋用偽造之「丁○○」印章於
    其上，以此方式偽造丁○○之印文 1枚，並持向該郵局經辦
    人員辦理領款手續，致清大郵局經辦人員陷於錯誤，誤以為
    甲○○為丁○○本人，而將新臺幣（下同）60,000元之金額
    交由甲○○領取，致生損害於清大郵局及丁○○；其後連續
    於95年 1月16日又前往清大郵局，利用不知情之人以丁○○
    之名義填具郵政存簿儲金提款單，並由其蓋用偽造之「丁○○」印章於其上，以此方式偽造丁○○之印文 1枚，並持向
    該郵局經辦人員辦理領款手續，致清大郵局經辦人員陷於錯
    誤，誤以為甲○○為丁○○本人，而將 300,000元之金額交
    由甲○○領取，致生損害於清大郵局及丁○○。
(三)、又於95年 1月18日，前往清大郵局，持所偽刻之「丁○○」
    印章於中華郵局股份有限公司磁條晶片金融卡申請書上簽收
    欄上，蓋用偽造之「丁○○」印章於其上，以此方式偽造丁○○之印文 1枚，並持向該郵局經辦人員辦理領取提款卡及
    密碼之手續，致清大郵局經辦人員陷於錯誤，誤以為甲○○
    為丁○○本人，而將系爭帳戶之提款卡及密碼交由甲○○領
    取，嗣甲○○於取得丁○○上開帳戶之提款卡及密碼後，連
    續於95年 1月19及同年月20日，持該提款卡輸入密碼，使自
    動櫃員機之辨識系統陷於錯誤，以此不正方法自前開帳戶內
    盜領合計69,000元。
(四)、嗣因丁○○之夫發覺丁○○存簿遺失，於同月20日前往清大
    郵局辦理掛失補發存摺及變更印鑑手續，並告知其子丙○○
    後始發覺上情。
二、案經丁○○訴由新竹市警察局第二分局報告臺灣新竹地方法
    院檢察署檢察官偵查起訴。
    理  由
一、本件被告甲○○、乙○○所犯行使偽造私文書及詐欺取財等
    罪，均非死刑、無期徒刑、最輕本刑為 3年以上有期徒刑之
    罪，被告於本院準備程序進行中，就被訴事實為有罪之陳述
    ，經本院認合於刑事訴訟法第 273條之1第1項之規定，裁定
    進行簡式審判程序。
二、上揭事實，業據被告甲○○、乙○○於本院準備程序及簡式
    審判程序中坦白承認，核與告訴人丁○○於偵查中指訴及證
    人丙○○於警詢及偵查中證述大致相符，並有臺灣郵政股份
    有限公司新竹郵局96年3月22日竹營字第0960100245號函及
    其所附之系爭帳戶立帳申請書、變更帳戶申請書、金融卡申
    請書、掛失補副申請書、客戶歷史交易清單、法務部調查局
    97 年5月26日調科貳字第09700190160號鑑定書、新竹市東
    區區公所97年1月22日東社字第0970000898號函各1份在卷可
    佐。足認被告2人之自白，應與事實相符，堪予採信，本件
    事證明確，被告犯行堪以認定，應依法論科。
三、論罪：
(一)、核被告 2人上開所為，均係觸犯刑法第216條、第210條之行
    使偽造私文書罪、同法第339條第1項之詐欺取財罪及同法第
    339條之2之第1項之利用自動付款設備詐欺取財罪。
(二)、被告 2人間就上開各罪間均有犯意聯絡及行為分擔，均應論
    以共同正犯；被告 2人利用不知情之刻印店偽造「丁○○」
    之印章1顆，為間接正犯。
(三)、被告 2人偽造印章、署名、印文等行為，均為其偽造私文書
    之階段行為；又其偽造私文書之低度行為，為行使偽造私文
    書之高度行為所吸收，均不另論罪。
(四)、被告 2人先後多次行使偽造私文書、詐欺取財犯行，均時間
    緊密，且所犯罪名相同，顯係基於概括犯意反覆為之，為連
    續犯，亦應依修正前刑法第56條規定論以一罪，並加重其刑
    （詳後述）。
(五)、被告 2人持提款卡多次提款行為，係於時空密接之情形下接
    續犯罪，僅論以一以不正方法利用自動付款設備詐欺罪。
(六)、被告 2人所犯行使偽造私文書、詐欺取財、以不正方法利用
    自動付款設備詐欺取財 3罪間，互有方法、目的之牽連關係
    ，為牽連犯，應依修正前刑法第55條後段之規定，從較重之
    行使偽造私文書罪論斷（詳後述）。
四、科刑：
(一)、按被告行為後，94年2月2日修正公布之刑法（下稱新法）已
    於95年7月1日施行，新法第2條第1項「行為後法律有變更者
    ，適用行為時之法律。但行為後之法律有利於行為人者，適
    用最有利於行為人之法律」之規定，係規範行為後法律變更
    所生新舊法律比較適用之準據法，於新法施行後，自應適用
    新法第2條第1項之規定，為「從舊從輕」之原則為比較。又
    新法第35條，乃刑之重輕之法定次序與標準，應適用裁判時
    之新法第35條之規定。新法第2條第1項係採「從舊從輕」原
    則，適用最有利於行為人之法律。且依新法第2條第1項比較
    時，應就罪刑有關之共犯、未遂犯、連續犯、牽連犯、結合
    犯以及累犯加重、自首減輕暨其他法定加減原因（如身分加
    減）與加減例等一切情形，綜其全部之結果而為比較後，予
    以整體適用，不能割裂而分別適用有利益之條文。又關於易
    科罰金之折算標準、易服勞役之折算標準及期限、罰金與死
    刑是否併予執行、多數有期徒刑定應執行之刑時之最高刑期
    之限制等之修正，事涉行為人易刑折算標準金額之多寡與期
    限之長短及定執行刑時能否就罰金刑併予執行或有期徒刑定
    應執行之刑時最高度之限制，亦均屬依新法第2條第1項所應
    比較適用法律之範圍。（最高法院95年5月23日第8次刑事庭
    會議決議及最高法院24年上字第4634號、24年上字第5292號
    、27年上字第2615號判例可資參照）。
(二)、次按，法律有變更而須為新、舊法之比較以定其適用之目的
    ，係為保障行為人之既有法律地位不致因法律之修正而受到
    更不利益之結果並兼顧行為人之利益，非必斤斤計較於法律
    體系適用之完整性，況且基於法規之性質，如程序性之法律
    或事涉執行之緩刑規定，依法理係均應適用新法為宜，或因
    法律另有規定，如新法第2條第2項規定「非拘束人身自由之
    保安處分適用裁判時之法律」，新法施行法第3 條之1第3項
    規定「於94年1月7日刑法修正施行前犯併合處罰數罪中之一
    罪，且該數罪均符合第41條第1 項得易科罰金之規定者，適
    用90年1月4日修正之刑法第41條第2 項規定」，即有此情形
    係一律適用行為時法之舊法，可知遇有法律修正而須選擇適
    用新法或舊法時，須依法規之性質或視法律是否另有規定，
    而可依個別之特性而割裂分別適用新法或舊法，至所謂數項
    經修正之法律須整體比較適用以維持法律體系之完整性，應
    指各該法律在適用上具有「依附及相互關聯」之情形，準此
    ，就罪、刑有關之規定諸如共犯、未遂犯、連續犯、牽連犯
    、結合犯以及累犯加重、自首減輕暨其他法定加減原因（如
    身分加減）與加減例等一切情形，應綜其全部之結果而為比
    較後整體適用，不能割裂而分別適用有利益之條文，即個別
    宣告刑雖屬單一之結論，然實係經綜合考量整體適用各相關
    罪、刑規定之所得，因此，宣告刑所據以決定之各相關罪、
    刑規定，顯具適用上之「依附及相互關聯」之特性，自須同
    其新、舊法整體適用。惟「易刑」或「定執行刑」係規範宣
    告刑得或應如何執行之法律，性質屬於刑之宣告後應否適用
    問題之規定，是在未為刑之宣告前亦無可能確定應否適用而
    預先選定須適用新或舊法，故其與罪、刑之規定顯不具適用
    上之「依附及相互關聯」之特性，自無須與罪、刑之規定同
    其新、舊法之整體適用，當得依其本身之性質而各別為新、
    舊、利、弊之比較後個別定其法律之適用。
(三)、經查：
１、與罪、刑有關且須依新法第2條第1項規定為利、弊之比較以
    定如何適用之法律變更部分：
(1)、關於共同正犯部分：修正後刑法第28條關於成立共同正犯之
    標準，將原來共同正犯之共同「實施」犯罪，改為共同「實
    行」犯罪，剔除完全未參與犯罪相關行為之「實行」的「陰
    謀共同正犯」及「預備共同正犯」，是修正後之共同正犯之
    可罰性要件之範圍業已減縮。惟上開法律變更，對被告而言
    不生有利與否之情形，故揆諸首開說明，自應適用被告行為
    時法即依修正前刑法第28條之規定。
(2)、關於罰金刑貨幣單位部分：被告行為時，刑法第339條第1項
    及第 339條之2第1項有關罰金刑之部分，其貨幣單位分別為
    銀元及新臺幣，依罰金罰鍰提高標準條例第 1條前段規定，
    刑法第339條第1項前段罰金刑，應適用罰金罰鍰提高標準條
    例之結果應提高10倍；被告行為後，刑法施行法增訂第 1條
    之1，於95年6月14日經總統公布，並自同年7月1日起施行；
    該條規定：「中華民國94年1月7日刑法修正施行後，刑法分
    則編所定罰金之貨幣單位為新臺幣。94年1月7日刑法修正時
    ，刑法分則編未修正之條文定有罰金者，自94年1月7日刑法
    修正施行後，就其所定數額提高為30倍。但72年6月26日至9
    4年1月7日新增或修正之條文，就其所定數額提高為3倍」，
    亦即自95年7月1日起，刑法分則編所定罰金之貨幣單位，由
    原來之銀元改為新臺幣；且72年 6月26日至94年1月7日新增
    之條文，就罰金之數額提高 3倍，而刑法第339條第1項詐欺
    取財罪及第 339條之2第1項利用自動付款設備詐期取財罪均
    定有罰金刑之處罰，而刑法第339條第1項自72年 6月26日起
    未曾修正，依增訂刑法施行法第1條之1規定，其罰金以新臺
    幣為單位，數額應提高30倍，另刑法第 339條之2第1項數額
    應提高 3倍，經換算結果，就刑法第339條第1項與修正前之
    罰金係以銀元為單位（新臺幣與銀元之換算比例為1：3）且
    依罰金罰鍰提高標準條例第 1條前段規定，提高10倍之計算
    結果，對被告而言，均並無不利之情形。
(3)、關於罰金刑最低刑度部分：刑法第339條第1項詐欺取財罪，
    法定刑得科銀元1,000元以下罰金；刑法第339條之2第1項利
    用自動付款設備詐欺取財罪，法定刑得科新臺幣10,000元以
    下罰金，依被告行為時之舊刑法第33條第 5款規定：「主刑
    之種類如左：五、罰金： 1元以上」，換算新臺幣後，為新
    臺幣3元以上。惟被告行為後新刑法第33條第5款規定：「主
    刑之種類如下：五、罰金：新臺幣 1,000元以上，以百元計
    算之」，經比較修正前後關於科處罰金刑之最低刑度規定，
    自應以被告行為時之修正前刑法較有利於被告。
(4)、關於連續犯部分：修正前刑法第56條原規定：「連續數行為
    而犯同一之罪名者，以一罪論。但得加重其刑至2分之1」，
    新法已將該條刪除，即採一罪一罰之原則，就本案被告所涉
    刑法第210條、第216條行使偽造私文書罪及同法第339條第1
    項之詐欺取財罪，依據被告行為時之刑法規定，其連續多次
    之詐欺取財行為僅以一罪論，但得加重其有期徒刑至2分之1
    ；惟依新法規定，被告上開多次行使偽造私文書及詐欺取財
    行為，固不因連續犯規定而得加重其刑，惟應依數罪併罰之
    規定分論併罰，故比較新舊法結果，此部分新法之規定（分
    論併罰）並未較有利於被告，仍以行為時法即仍依修正前刑
    法第56條連續犯之規定論以連續犯較有利於被告。
(5)、關於牽連犯部分：修正後之刑法刪除第55條關於牽連犯之規
    定，本件被告所犯刑法第216條、第210條之行使偽造私文書
    罪與同法第339條第1項之詐欺取財罪及同法第 339條之2第1
    項之利用自動付款設備詐欺取財罪 3罪間具有牽連犯之關係
    ，依修正前即行為時之規定，應從一重處斷，依修正後之刑
    法既已刪除牽連犯之規定，則所犯上述 3罪應依數罪併罰之
    規定分論併罰，比較新舊法之規定，自應以被告行為時之舊
    刑法較有利於被告，故應依刑法第2條第1項前段之規定，適
    用行為時之法律，即適用修正前刑法第55條牽連犯之規定，
    從一重之行使偽造私文書罪處斷。
(6)、綜合上述各條文修正前後之比較後，有關罰金刑最低刑度、
    連續犯及牽連犯部分，適用舊刑法第33條第5 款、第56條、
    第55條之規定，對被告較為有利，至於共同正犯、法定罰金
    刑之計算單位及提高倍數部分，增訂刑法施行法第1條之1之
    規定，並未對被告更為有利，揆諸前揭刑法第2條第1項前段
    規定，即應適用修正前之舊刑法相關規定及修正前罰金罰鍰
    提高標準條例第2條之規定。
２、與罪、刑無關之其他須依新法第2條第1項規定為利、弊之比
    較以定如何適用之法律變更部分：關於易科罰金之折算標準
    部分，被告行為時之舊刑法第41條第1 項前段規定：「犯最
    重本刑為5年以下有期徒刑以下之刑之罪，而受6個月以下有
    期徒刑或拘役之宣告，因身體、教育、職業、家庭之關係或
    其他正當事由，執行顯有困難者，得以1元以上3元以下折算
    1 日，易科罰金」，上開易科罰金折算標準，並依被告行為
    時之罰金罰鍰提高標準條例第2 條前段（現已刪除）規定，
    就其原定數額提高為100倍折算1日，則被告行為時之易科罰
    金折算標準，應以銀元100元以上300 元以下折算1日，經折
    算為新臺幣後，應以新臺幣300元以上900元以下折算1 日。
    惟被告行為後之新刑法第41條第1 項前段則規定：「犯最重
    本刑為5年以下有期徒刑以下之刑之罪，而受6個月以下有期
    徒刑或拘役之宣告者，得以新臺幣1,000元、2,000元或3,00
    0元折算1日，易科罰金」，比較修正前後之易科罰金折算標
    準，以適用被告行為時之舊刑法規定，並同時引用被告行為
    時之修正前罰金罰鍰提高標準條例第2 條之規定，較有利於
    被告。
３、另新法第57條關於科刑時應審酌之事項，其中新法第57條第
    7款「犯罪行為人與被害人之關係」，係將修正前同法第8款
    「犯人與被害人『平日』之關係」之「平日」一語刪除，擴
    大犯罪行為人與被害人在犯罪行為上之關係，亦屬科刑時應
    予考慮之標準。修正後同法第8 款並增列「犯罪行為人違反
    義務之程度」，此均屬法院就刑之裁量審認標準之明文化（
    最高法院95年5月23日第8次刑事庭會議決議參照），自毋須
    依新法第2條第1項規定為利、弊之比較，併此說明。
(四)、爰審酌被告 2人不思以合法正當途徑獲得財富，利用告訴人
    年老可欺，偽造其名義領取他人之存款，造成告訴人之損害
    使其年老失依，詐領金額非微，犯後未與告訴人達成和解並
    賠償損失，惟犯後於本院審理中尚知坦承犯行等一切情狀，
    分別量處如主文所示之刑，併諭知易科罰金之折算標準。至
    偽造之「丁○○」印章1顆及偽造之「丁○○」署名1枚及印
    文共6枚，不問屬於被告與否，均應依刑法第219條規定沒收
    之。又關於被告 2人所偽造之清大郵局郵政存簿（定期綜合
    ）儲金儲戶申請變更帳戶事項申請書、中華郵局股份有限公
    司磁條晶片金融卡申請書各 1份、郵政存簿儲金提款單（95
    年1月13日及95年1月16日）2紙部分，既經被告2人持以行使
    ，並交付清大郵局，已非被告所有，亦非屬違禁物，爰不予
    宣告沒收，附此敘明。
(五)、又被告2人犯罪時間均係在96年4月24日以前，且其中所犯之
    詐欺取財罪雖屬中華民國九十六年罪犯減刑條例第 3條所列
    各款限制減刑之罪，惟被告宣告刑未逾有期徒刑1年6月，爰
    併依中華民國九十六年罪犯減刑條例第2條第1項第3款、第7
    條、第 9條之規定於判決時同時諭知減其宣告刑期2分之1，
    並諭知易科罰金之折算標準。至上開中華民國九十六年罪犯
    減刑條例第 5條雖規定：「本條例施行前，經通緝而未於中
    華民國96年12月31日以前自動歸案接受偵查、審判或執行者
    ，不得依本條例減刑」，然其係指於該條例施行前經通緝，
    而未於96年12月31日前自動歸案者，不得依該條例減刑，如
    係於該條例施行前通緝，並於該條例施行前經緝獲到案；或
    於該條例施行後始行通緝者，均無上開不得減刑規定之適用
    ，最高法院81年度台非字第12 號判決、96年度台非字第332
    號判決可資參照。查被告2人雖均於96年1月19日經臺灣新竹
    地方法院檢察署發布通緝，此有該署96年 1月19日竹檢威偵
    力緝字第103號、第104號通緝書各1份存卷可查，惟被告2人
    均於96年2月4日緝獲歸案，亦有該署96年2月8日竹檢威偵力
    銷字第254號、第255號撤銷通緝書各1份在卷可參，是被告2
    人既係於上開減刑條例施行前之96年 1月19日即經通緝並於
    96年2月4日即緝獲到案，揆諸前揭規定，仍應適用上開減刑
    條例予以減刑，附此敘明。
五、據上論斷，應依刑事訴訟法第273條之1第1 項、第299條第1
    項前段，刑法第2條第1項前段、第28條（修正前）、第 210
    條、第216條、第339條第1項、第339條之2第1項、第 219條
    、第55條（修正前）、第56條（修正前）、第41條第 1項（
    修正前），罰金罰鍰提高標準條例第 1條前段、罰金罰鍰提
    高標準條例第 2條（修正前），中華民國九十六年罪犯減刑
    條例第2條第1項第3款、第7條、第9條，判決如主文。
本案經檢察官張嘉宏到庭執行職務。
中    華    民    國    97    年    11    月    11    日
                  刑事第一庭  法  官  楊數盈
以上正本證明與原本無異。
如不服本判決應於收受本判決後10日內向本院提出上訴書狀，上
訴書狀應敘述具體理由。上訴書狀未敘述上訴理由者，應於上訴
期間屆滿後20日內補提理由書狀於本院 (均須按他造當事人之人
數附繕本 )「切勿逕送上級法院」。
                              書記官  謝國聖
中    華    民    國    97    年    11    月    11    日
附錄本案論罪科刑法條：
刑法第210條：
偽造、變造私文書，足以生損害於公眾或他人者，處5 年以下有
期徒刑。
刑法第216條：
行使第210條至第215條之文書者，依偽造、變造文書或登載不實
事項或使登載不實事項之規定處斷。
刑法第339條：
意圖為自己或第三人不法之所有，以詐術使人將本人或第三人之
物交付者，處5年以下有期徒刑、拘役或科或併科1,000元以下罰
金。
以前項方法得財產上不法之利益或使第三人得之者，亦同。
前二項之未遂犯罰之。
刑法第339條之2：
意圖為自己或第三人不法之所有，以不正方法由自動付款設備取
得他人之物者，處3年以下有期徒刑、拘役或10,000元以下罰金
。
以前項方法得財產上不法之利益或使第三人得之者，亦同。
 附表：
┌──┬───────────────┬────────────┐
│編號│文書名稱                      │偽造之態樣              │
├──┼───────────────┼────────────┤
│1   │清大郵局郵政存簿（定期綜合）儲│於更換印鑑、密碼新印鑑欄│
│    │金儲戶申請變更帳戶事項申請書  │偽造「丁○○」印文1枚   │
├──┼───────────────┼────────────┤
│2   │清大郵局郵政存簿（定期綜合）儲│於儲戶姓名欄偽造「丁○○│
│    │金儲戶申請變更帳戶事項申請書  │」署名1枚及印文1枚      │
├──┼───────────────┼────────────┤
│3   │中華郵局股份有限公司磁條晶片金│於申請人欄及簽收欄各偽造│
│    │融卡申請書                    │「丁○○」印文1枚       │
├──┼───────────────┼────────────┤
│4   │郵政存簿儲金提款單（95年1月13 │於蓋原留印鑑欄偽造「羅玉│
│    │日）                          │嬌」印文1枚             │
├──┼───────────────┼────────────┤
│5   │郵政存簿儲金提款單（95年1月16 │於蓋原留印鑑欄偽造「羅玉│
│    │日）                          │嬌」印文1枚             │
└──┴───────────────┴────────────┘


司法院資訊處製作；財團法人民間司法改革基金會備份。
